臺灣高雄地方法院民事判決　　　　　　　100年度訴字第860號
原　　　告　高雄市政府
法定代理人　陳菊
訴訟代理人　劉傑峰
　　　　　　吳榮昌律師
複　代理人　鄭中睿律師
被　　　告　周方秀理
訴訟代理人　周明恩
上列當事人間請求拆屋還地等事件，經本院於民國100 年7 月27
日言詞辯論終結，判決如下：
    主      文
被告應將坐落高雄市○○區○○段五六六、五七一地號土地內如
附圖所示A （面積四六‧五一平方公尺）、B （面積三‧九六平
方公尺）部分之地上物予以拆除，並將占有之土地騰空返還予原
告。
被告應給付原告新臺幣壹拾肆萬伍仟玖佰元，及自民國九十九年
十一月十日起至清償日止，按週年利率百分之五計算之利息，暨
自民國九十九年七月一日起至交還上開土地之日止，按月給付新
臺幣貳仟伍佰肆拾伍元。
原告其餘之訴駁回。
訴訟費用由被告負擔。
本判決第一、二項於原告以新臺幣伍拾捌萬玖仟元供擔保後得假
執行。但被告如以新臺幣壹佰柒拾陸萬陸仟肆佰伍拾元為原告供
擔保後免為假執行。
原告其餘假執行之聲請駁回。
    事實及理由
一、原告主張：坐落於高雄市○○區○○段566 、571 地號土地
    （下稱系爭土地）為伊所有，被告並無使用權源，竟自民國
    75年7 月1 日起，在其上建築附屬於門牌號碼高雄市苓雅區
    ○○○路118 巷25號建物（下稱系爭建物）之增建物（下稱
    系爭地上物，面積50.47 平方公尺）供己居住使用，伊應得
    本於所有權請求被告拆除該房屋，並將占用之土地返還。又
    被告占用系爭土地期間，受有相當於租金之利益，致伊不能
    使用收益系爭土地而受有損害，伊應得請求被告返還該利益
    ，而依高雄市市有土地租金率計收、歷年租金計收標準規定
    ，系爭土地之租金原應以申報地價年息3%計算，嗣於82年起
    以申報地價年息5%計算，又被告占用系爭土地共50.47 平方
    公尺，則被告自75年7 月1 日起至80年12月31日止占用系爭
    土地所受之利益應為新臺幣（下同）78,150元，自92年7 月
    1 日起至99年6 月30日止所受利益則為244,615 元，其後每
    月並受有利益2,924 元，是伊應得依不當得利之法律關係請
    求被告給付322,765 元，並自99年7 月1 日起至被告返還占
    用之土地止按月給付2,924 元，為此爰依民法第767 條及不
    當得利之法律關係提起本訴等語。並聲明：(一)被告應將系爭
    地上物拆除騰空後返還所占用之土地予原告。(二)被告應給付
    原告322,765 元及自民事準備書(一)狀送達之翌日即99年11月
    10 日 起至清償日止按年息5%計算之利息，暨自99年7 月1
    日起至返還前項土地之日止，按月給付原告2,924 元。(三)願
    供擔保請准宣告假執行。
二、被告則以：伊為中央公園之拆遷戶，當時原告同意將坐落高
    雄市○○區○○段586 地號土地出租予伊，並將系爭土地無
    償供伊使用，縱認伊就系爭土地並無使用權源，該土地相當
    於租金之不當得利應比照上開586 地號以申報地價年息1%計
    算，況原告迄今方向伊請求返還相當於租金之不當得利，就
    超過5 年之部分顯已罹於時效，而不得向伊請求等語資為抗
    辯。並聲明：(一)原告之訴駁回。(二)如受不利判決，願供擔保
    請准宣告免為假執行。
三、兩造不爭執事項：
  (一)系爭土地為原告所有，地目為建地，現公告土地現值每平方
    公尺35,000元，申報地價於86年7 月起為每平方公尺12,000
    元，自96年1 月起則增加為每平方公尺12,100元。
  (二)系爭地上物為被告所有，占用系爭566 地號土地面積46.51
    平方公尺、系爭571 地號土地3.96平方公尺，目前用以居住
    而非供營業之用。
  (三)系爭建物位於寧靜之住宅區內，門前為福德三路118 巷，11
    8 巷內汽車勉可交會，步行5 分鐘可至五塊厝捷運站，開車
    約3 分鐘可至中山高速公路中正路交流站，鄰近福東國小，
    附近之福德三路上商店甚多，生活機能發達、交通便利。
四、得心證之理由
  (一)被告是否無權占用系爭土地？原告請求被告拆屋還地有無理
    由？
    按所有人對於無權占有或侵奪其所有物者，得請求返還之。
    對於妨害其所有權者，得請求除去之。有妨害其所有權之虞
    者，得請求防止之，民法第767 條第1 項定有明文。次按當
    事人主張有利於己之事實者，就其事實有舉證之責任。但法
    律別有規定，或依其情形顯失公平者，不在此限，民事訴訟
    法第277 條定有明文。而原告於起訴原因已有相當之證明，
    而被告於抗辯事實並無確實證明方法，僅以空言爭執者，當
    然認定其抗辯事實之非真正，而應為被告不利益之裁判，最
    高法院著有18年上字第1679號判例可供參照。本件被告就其
    增建之系爭地上物占用系爭土地固不爭執，惟抗辯系爭土地
    係經原告同意其無償使用云云，然此為原告所否認。經查，
    兩造間之租賃契約約定之出租土地係為高雄市○○區○○段
    586 地號土地，面積67平方公尺，而系爭建物於70年間為保
    存登記時，僅佔上開586 地號土地面積40.12 平方公尺，此
    有高雄市政府非公用基地（五塊厝地區專案）租賃契約、高
    雄市政府地政局新興地政事務所100 年6 月28日高市地新測
    字第1000005660號函及函附建物測量成果圖在卷可按（見本
    院卷第26頁、第84至85頁），則以上開租賃契約所載出租地
    號及出租面積，該租賃契約顯然未包含系爭土地，並參酌被
    告原建造系爭建物之面積亦僅限於上開租賃契約出租之地號
    土地及面積範圍內，而被告所提之圖說固有以紅筆將系爭土
    地與其所承租之土地圈起，惟該圖上並無載原告有同意將系
    爭土地供被告無償使用之任何字句，自難以此認原告曾有同
    意被告無償使用系爭土地者，此外，被告就此又無其他舉證
    以實其說，則依首揭說明，其抗辯業經原告同意其無償使用
    系爭土地云云即非得採。是被告占用原告所有之如附圖所示
    A 、B 部分的系爭土地並無使用權源，且系爭地上物為被告
    所有，原告本於所有權請求被告將系爭地上物拆除，並將占
    有之如附圖所示A 、B 部分土地騰空予以返還，依法洵無不
    合，自應予准許。
  (二)被告應給付予原告相當於租金利益之不當利得若干？
    按依不當得利之法則請求返還不當得利，以無法律上之原因
    而受利益，致他人受有損害為其要件，故其得請求返還之範
    圍，應以對方所受之利益為度，非以請求人所受損害若干為
    準，無權占有他人土地，可能獲得相當於租金之利益為社會
    通常之觀念，是被上訴人抗辯其占有系爭土地所得之利益，
    僅相當於法定最高限額租金之數額，尚屬可採；建築房屋之
    基地租金，依土地法第105 條準用同法第97條規定，以不超
    過該土地申報價額年息10% 為限，而該條所謂土地價額，依
    土地法施行法第25條規定，係指法定地價而言，又法定地價
    ，依土地法第148 條規定，係指土地所有權人依土地法所申
    報之地價，在平均地權條例施行區域，當係指土地所有權人
    於地政機關舉辦規定地價或重新規定地價之時，於公告申報
    地價期間內自行申報之地價而言，未於該期間內申報者，則
    應以公告地價為其申報之地價，最高法院61年台上字第1695
    號、75年度台上字第378 號分別著有判例或裁判意旨可供參
    照。次按利息、紅利、租金、贍養費、退職金及其他一年或
    不及一年之定期給付債權，其各期給付請求權，因五年間不
    行使而消滅，民法第126 條定有明文。而無法律上之原因而
    獲得相當於租金之利益，致他人受損害時，如該他人返還利
    益請求權已逾租金短期消滅時效之期間，對於相當於已罹消
    滅時效之租金之利益，不得依不當得利之法則，請求返還（
    最高法院65年度第5 次民庭庭推總會議決定(二)參照）。經查
    ：
    1.被告所有之系爭地上物無權占用系爭土地已如前述，而系
      爭地上物占用系爭566 、571 地號土地各46.51 平方公尺
      、3.96平方公尺，其處位於寧靜之住宅區內，門前為福德
      三路118 巷，該巷內汽車勉可交會，步行5 分鐘可至五塊
      厝捷運站，開車約3 分鐘可至中山高速公路中正路交流站
      ，鄰近福東國小，附近之福德三路上商店甚多，生活機能
      發達、交通便利；系爭土地地目為建地，現公告土地現值
      每平方公尺35,000元，申報地價於86年7 月起為每平方公
      尺12,000元，自96年1 月起則增加為每平方公尺12,100元
      等情均如前述。是被告所有之系爭建物既無權占用原告所
      有之系爭土地，其自因此可能獲得相當於法定最高限額租
      金數額之租金利益自明，而系爭土地雖係位於巷內，且為
      系爭建物後方之袋地，與其位於同地段之上開586 地號土
      地租金亦僅按年息1%計算，惟其步行5 分鐘即得搭乘捷運
      ，開車3 分鐘可至中山高速公路交流道而甚為便利，附近
      生活機能極為發達，且原告承租之前揭586 地號土地租金
      較低乃係因專案之故，此有高雄市政府79年4 月12日七九
      高市府財四字第9347號函、高雄市政府非公用基地（五塊
      厝地區專案）租賃契約在卷可參（見本院卷第101 至10 2
      頁），是依該區之開發現況、地處位置、公告現值及社會
      經濟狀況等情以觀，並參諸同處之上開586 地號土地租金
      較低係因專案，而非該地區土地使用價值較低，復對照高
      雄市政府公告市有出租基地租金率為土地申報地價年息5%
      相衡結果，原告就系爭土地請求與高雄市政府對其經管之
      市區土地無權占有時同等之基地租金率計算其不當利得並
      非過高，故而原告主張按系爭土地申報地價之年息5%計算
      被告占用系爭土地所得受相當於租金之不當利得自屬相當
      。
    2.又原告固主張其得請求被告自75年7 月1 日起至80年12月
      31日止及自92年7 月1 日起至99年6 月30日止占用系爭土
      地所受之利益云云，惟原告係於99年9 月17日向本院聲請
      核發支付命令，有民事支付命令聲請狀收狀印戳可憑（司
      雄簡調卷第3 頁），而被告復有為時效抗辯，則依上開說
      明，原告於起訴前5 年即94年9 月17日以前之返還利益請
      求權已時效完成，是被告以原告之返還利益請求權業已罹
      於時效而消滅，拒絕給付，應屬有據，而原告主張其得請
      求被告返還94年9 月17日以前之相當於租金之不當得利云
      云即非可採。
    4.綜上，被告既使用管領系爭土地計如上述之面積，其自94
      年9 月17日起至95年12月31日止、自96年1 月1 日起至99
      年6 月30日止應返還之不當利得即分別計為39,030元（計
      算式：12000 ×50.47 ×5%÷12×〈15+14/30〉＝39030
      ）、106,870 元（計算式：12100 ×50.47 ×5%÷12×42
      ＝106870），合計145,900 元，而每月所應返還之相當於
      租金之利益則為2,545 元（計算式：12100 ×50.47 ×5%
      ÷12＝2545），從而原告依不當得利之法律關係請求被告
      應給付145,900 元及法定遲延利息，並應自99年7 月1 日
      起至交還土地之日止，按月給付2,545 元，依法即無不合
      ，自應予准許。至其逾此範圍之請求，則無理由，應予駁
      回。
五、本件原告勝訴部分，兩造分別陳明願供擔保請准宣告假執行
    或免為假執行，經核均無不合，爰分別酌定相當之擔保金額
    ；至其敗訴部分，假執行之聲請失所附麗，應予駁回。
六、據上論結，原告之訴一部為有理由，一部為無理由。依民事
    訴訟法第79條、第390 條第2 項、第392 條第2 項，判決如
    主文。
中    華    民    國   100    年    8     月    10    日
                  民事第四庭  審判長法  官  黃宏欽
                                    法  官  謝宗翰
                                    法  官  楊淑儀
以上正本係照原本作成。
如對本判決上訴，須於判決送達後20日內向本院提出上訴狀。如
委任律師提起上訴者，應一併繳納上訴審裁判費。
中    華    民    國   100    年    8     月    10    日
                                    書記官  林秀泙